【裁判字號】    98,家訴,47
【裁判日期】    981009
【裁判案由】    給付扶養費
【裁判全文】
臺灣新竹地方法院民事判決              98年度家訴字第47號
原      告  乙○○
訴訟代理人  林思銘律師
複代理人    劉雅萍 律師
被      告  甲○○
上列當事人間請求給付扶養費事件，本院於民國98年9 月29日言
詞辯論終結，判決如下：
      主  文
被告應在原告配合如附表所示照顧彭文德之方式下，將彭文德帶
回新竹縣峨眉鄉○○街9鄰18之2號4 樓住處照顧。
訴訟費用新台幣壹仟陸佰伍拾元由被告負擔。
      事實及理由
一、原告訴之聲明：
  (一)被告應將彭文德帶回新竹縣峨眉鄉○○街9鄰18之2號4 樓
      住處照顧。
  (二)訴訟費用由被告負擔。
二、查被告甲○○與原告乙○○之子彭文德(註：民國○○年○月○○
    日生 )，於民國90年結婚，婚後生有女兒彭佩晨(民國○○年○
    月○○日生)，現年3歲，雙方婚後感情原本融洽，原告之子彭
    文德在北埔自營小吃店，被告則在彩鈺科技任職。惟因彭文
    德於96年5 月23日因腦瘤在新竹馬偕醫院開刀住院治療，出
    院後轉到竹東榮民醫院繼續治療，因住院時間過長，院方就
    命令自動出院，由彭文德兄彭宏龍照顧到97年2 月間不慎在
    家中摔倒，又到竹東榮民醫院住院3 日後，因未見復原，乃
    轉到新竹馬偕醫院住院十幾日治療，因彭文德本身有投保醫
    療險，期間被告有申請保險公司給付醫療保險金，其兄彭宏
    龍乃要求被告應將保險金交付給他作為照顧彭文德之費用，
    被告拒絕。其兄要求被告應自行接回照顧，過了約3 天就由
    被告將其夫彭文德送到署立竹東醫院，住院約2 個月醫院要
    求出院，於97年約5、6間又轉到芎林富林護理之家，每月支
    出約新台幣(下同)2萬5千元之照顧費，原告心想彭文德孤單
    一人住在富林養護中心，實在不忍，即跟被告商量，於97年
    9 月將彭文德接回峨眉原告家中，約定白天由原告夫妻代為
    照顧，晚上被告下班就接回住處與女兒同住，獲被告應允後
    ，白天即由原告夫妻代為照顧，晚上則由原告夫妻以輪椅推
    到被告與彭文德自行購買之房子處過夜，當時約定被告每月
    應給付原告夫妻1 萬元，作為照顧彭文德之費用，嗣於98年
    2、3月被告分別只給6千元及7千元，4 月開始就沒給了，且
    於98年5 月15日起向彭文德說被告不要再回自己之家中居住
    ，告知彭文德不用再回來了，被告要回娘家住，也不要回家
    住，故意造成彭文德沒有回家之假象，原告夫妻覺得其似有
    意遺棄彭文德，不負照顧彭文德之義務，現彭文德由原告夫
    妻代為照顧。是以，原告之子彭文德目前罹患腦瘤，每日出
    入需仰賴輪椅，目前日常生活作息無法自行料理照顧，被告
    為彭文德之妻子，依民法第1116之1前段、第1118 條但書等
    規定，被告對於彭文德負有扶養義務，而此項扶養義務不得
    因扶養義務人不能維持自己生活而免除，為此，請求被告應
    將彭文德帶回新竹縣峨眉鄉○○街9鄰18之2號4 樓住處照顧
    。
三、被告則以：被告先生彭文德生病後之花費，都是被告在支出
    ，被告現已無力支付上開房屋貸款，打算將房子處理，已經
    委託仲介在出售房屋，並告知先生被告得回娘家居住。又被
    告晚上照顧女兒，先生晚上回去跟被告住，會為搶看電視事
    情與女兒爭吵，並會出言三字經，這對女兒是一個負面的教
    育，現在被告承受經濟上、精神方面很大的壓力，已經無法
    負擔，所以想搬回娘家居住，原告先前認為先生都是被告的
    責任，被告認為原告亦有照顧之責。再者，被告認為先生可
    以回來，只是擔心先生腳不方便，怕他再跌倒，擔心原告情
    緒上給予莫名壓力，希望原告不要在先生面前罵他，或說一
    些被告不好的話，像是被告都不照顧先生等等。另原告將被
    告先前使用由先生繳款之三菱1600CC汽車出售，致被告無交
    通工具可以接送先生前去作復健或就醫，希望原告能處理被
    告之交通工具問題等語，資為抗辯。
四、程序方面：
    按訴狀送達後，原告不得將原訴變更或追加他訴，但擴張或
    減縮應受判決事項之聲明者，不在此限，此為民事訴訟法第
    255條第1項第3 款所明定。查原告起訴時訴之聲明原為：「
    被告應給付原告1萬7千元，及自98年5月1日起每月給付原告
    2萬1千元，至其將彭文德帶回照顧為止。」，主張被告積欠
    原告98年2月至4月照顧其子彭文德之看護費用合計1萬7千元
    ，並於被告將彭文德帶回照顧前，給付原告照顧子女看護費
    用每月2萬1千元，嗣於言詞辯論終結前，變更訴之聲明為：
    「被告應將彭文德帶回新竹縣峨眉鄉○○街9鄰18之2號4 樓
    住處照顧。」，則原告訴之聲明既係對於被告減縮看護費用
    之請求，其訴訟標的仍屬同一，並未變更或追加，且不甚礙
    被告防禦及訴訟終結，參諸前揭規定，應予准許，合先敘明
    。
五、法院之判斷：
  (一)原告主張其子彭文德與被告於91年結婚，婚後生有女兒彭
      佩晨(民國○○年○月○○日生)，現年3歲，原告之子彭文德原
      在北埔自營小吃店，被告則在彩鈺科技任職。惟因彭文德
      於96年5 月23日因腦瘤在新竹馬偕醫院開刀住院治療後，
      多次進出醫院及新竹縣芎林鄉富林養護中心，原告與被告
      商洽後，於97年9 月將彭文德接回原告峨眉家中，約定白
      天由原告夫妻代為照顧，晚上被告下班就接回住處與女兒
      同住，獲被告應允後，白天即由原告夫妻代為照顧，晚上
      則由原告夫妻以輪椅推到被告與彭文德自行購買之房子處
      過夜，後被告於98年5 月15日向彭文德說其要回娘家住，
      要彭文德不用再回來，現彭文德由原告夫妻照顧等情，業
      據提出戶籍謄本二紙附卷可稽，且為被告所不否認，自堪
      信為真實。
  (二)按下列親屬，互負扶養之義務：(一)直系血親相互間。(二)夫
      妻之一方與他方之父母同居者，其相互間。(三)兄弟姊妹相
      互間。(四)家長家屬相互間；次按，負扶養義務者有數人時
      ，應依下列順序定其履行義務之人：(一)直系血親卑親屬。
      (二)直系血親尊親屬。(三)家長。(四)兄弟姊妹。(五)家屬。(六)子
      婦、女婿。(七)夫妻之父母；再次，夫妻互負扶養之義務，
      其負扶養義務之順序與直系血親卑親屬同，其受扶養權利
      之順序與直系血親尊親屬同；另按，因負擔扶養義務而不
      能維持自己生活者，免除其義務。但受扶養權利者為直系
      血親尊親屬或配偶時，減輕其義務；末按，扶養之程度，
      應按受扶養權利者之需要，與負扶養義務者之經濟能力及
      身分定之，此為民法第1114條、第1115條第1 項、第1116
      條之1、第1118條及第1119 條定有明文。經查，原告主張
      其子彭文德於96年5 月23日因腦瘤在新竹馬偕醫院開刀住
      院治療後，目前仍須人照顧日常生活，既為被告所不否認
      ，而經本院依職權調閱原告之子彭文德與被告97年度財產
      所得資料，可知原告之子彭文德於97年度名下無任何財產
      ，亦無任何所得收入，至被告於97年度名下則擁有采鈺科
      技股份有限公司(下稱：采鈺公司)薪資所得449,157 元，
      並有多筆股票投資，名下復擁有坐落新竹縣峨眉鄉○○街
      9鄰18之2號4樓房地，財產課稅總額為1,262,390元，此有
      稅務電子閘門財產所得調件明細表各一紙附卷可稽，足見
      原告之子彭文德確有受人扶養、照顧之必要，惟因彭文德
      所生女兒目前年僅3 歲，亦須人扶養，則彭文德之扶養義
      務人，揆之上開法律規定，應為其直系血親尊親屬即原告
      ，與其配偶即被告共同負責，洵堪認定。
  (三)再者，原告為民國38年3 月24日出生，現年60歲，原告配
      偶陳春美為民國43年8月1日出生，現年55歲，業據原告提
      出戶籍謄本一紙附卷可稽，原告復於本院98年7 月30日言
      詞辯論期日陳稱：其現已退休，並無再出外工作，白天與
      太太照顧兒子彭文德等語，而被告白天則在采鈺公司工作
      ，下班後復須獨自照顧與彭文德所生年僅3 歲之稚女彭佩
      晨，心力負擔非輕，佐以彭文德目前每日出入仍須仰賴輪
      椅進出，且須人接送前往醫院就醫或從事復健或載送至原
      告住家，衡諸彭文德目前行動能力，及新竹縣大眾交通工
      具並不便利，乃認被告照顧彭文德時有使用車輛，作為交
      通工具之必要性，而因原告將被告先前使用之車輛出售，
      則原告有提供被告汽車使用之必要性，爰審酌上情，乃認
      原告應以如附表所示之方式協助被告照顧彭文德，較為妥
      適。
六、綜上所述，被告應在原告配合如附表所示照顧彭文德之方式
    下，將彭文德帶回新竹縣峨眉鄉○○街9鄰18之2號4 樓住處
    照顧，爰判決如主文第一項所示。
七、據上論結，本件原告之訴為有理由，依民事訴訟法第83條第
    項前段、第78條，判決如主文。
中    華    民    國    98    年    10    月     9    日
                    家事法庭    法  官  王佳惠
以上正本係照原本作成。
如對本判決上訴，須於判決送達後20日之不變期間內，向本院提
出上訴狀。
                                書記官  蔡玉嬌
中    華    民    國    98    年    10    月     9    日
附表：
    一、原告應照顧其子彭文德星期一全天24小時，及星期二到
        星期五白天日常生活，至下午8 時送回新竹縣峨眉鄉○
        ○街9鄰18之2號4 樓被告住處。
    二、原告應提供91年領牌三菱汽車，排氣量1,600CC 之汽車
        一部，或同時間領牌，排氣量相同之汽車一部供被告使
        用。
    三、被告如因公事未完成，或有其他要事處理，則先通知原
        告延後送回彭文德時間。
    四、原告如中途變更照顧彭文德方式，則被告有權再與原告
        商洽照顧彭文德妥善方式或訴請離婚。


司法院資訊處製作；財團法人民間司法改革基金會備份。
